【裁判字號】    94,訴,2493
【裁判日期】    950321
【裁判案由】    貪污等
【裁判全文】
臺灣桃園地方法院刑事判決              94年度訴字第2493號
公  訴  人  台灣桃園地方法院檢察署檢察官
被      告  甲○○
指定辯護人  本院公設辯護人丙○○
                          乙○.
上列被告因違反貪污治罪條例案件，經檢察官提起公訴（94年度
偵字第9861號、第11058 號），本院判決如下：
    主  文
甲○○連續依據法令從事公務之人員，侵占公有財物，處有期徒
刑貳年，褫奪公權貳年，緩刑伍年。
    事  實
一、甲○○原係中華郵政股份有限公司（下稱中華郵政公司）設
    於桃園縣桃園縣中正路1214號之桃園郵局第30支局（即桃園
    慈文郵局）之業務佐，負責處理郵務暨窗口儲匯業務，係依
    據法令從事公務之人員。甲○○因無力支付酒店消費之費用
    及信用卡債務，竟基於意圖為自己不法所有及行使公務員登
    載不實文書之概括犯意，自民國94年3 月10日起至同年5 月
    10日，在桃園慈文郵局櫃臺，利用經辦儲匯業務之機會，先
    後在如附表所示27次經辦匯款人劃撥存款予上海匯豐商業銀
    行股份有限公司、台新商業銀行股份有限公司、中國信託商
    業銀行股份有限公司、統一超商股份有限公司、萊爾富國際
    股份有限公司之郵政劃撥儲金存款業務時，收受匯款人分別
    如附表所繳付之現金，並將之輸入電腦建檔，完成該27筆劃
    撥存款之登帳，再於郵政劃撥存款單（共3 聯：通知單、存
    款單及收據）上蓋妥經辦職戳章後，將收據聯當場交予匯款
    人，待匯款人離開郵局後，旋即在電腦中鍵入不正確之錯帳
    沖銷指令取消電腦紀錄，並向業務主管葉靜淑專員、王秀敏
    經理謊稱因鍵入之帳號或金額錯誤必須取消，使葉靜淑、王
    秀敏陷於錯誤，而於主管工作站電腦中輸入確認沖銷指令，
    將如附表所示27筆共計新臺幣（下同）8,476, 206元已登帳
    屬公有財物之劃撥存款予以刷卡沖銷，並將表彰收入該27筆
    劃撥存款之郵政劃撥存款單之通知單、存款單各聯取走隱匿
    ，使當日帳面平衡，上級亦無以查知有該27筆劃撥存款之事
    實，藉此手段將已入公庫而屬公有財物之劃撥存款予以侵占
    挪用，足以生損害於各匯款人及慈文郵局劃撥資料登載之正
    確性。甲○○在侵占附表編號1 至19、21至23款項後，均待
    其他匯款人為他筆劃撥存款後，將該他筆劃撥款項回存補足
    前筆侵占款項，藉此掩飾侵占犯行，惟迄94年5 月11日其侵
    占附表所示編號20、24至27等5 筆款項，因無力補足，嗣因
    統一超商股份有限公司向中華郵政公司查詢劃撥款項未入帳
    之原因，經王秀敏調閱電腦資料查看，並詢問甲○○後，查
    知上情。甲○○於94年補回全部尚積欠之侵占款項1,087,34
    1 元，並在偵查機關尚未發覺前，於同日至法務部調查局桃
    園縣調查站自首侵占公有財物之事實而接受裁判。
二、案經甲○○自首暨法務部調查局桃園縣調查站報請臺灣桃園
    地方法院檢察署檢察官偵查起訴。
    理  由
一、上揭犯罪事實，業據被告甲○○迭於法務部調查局桃園縣調
    查處調查、偵查及本院審理中坦承不諱，核與證人王秀敏即
    桃園郵局第30支局經理於法務部調查局桃園縣調查站調查時
    證述情節相符，復有郵政劃撥儲金特戶存款單、郵政劃撥儲
    金存款收據、劃撥特殊交易清單、電子序時帳作業資料、帳
    目調整報告單、現金收入傳票、還款傳票在卷可稽。被告自
    白核與事實相符，本件事證明確，被告犯行堪以認定，應依
    法論科。
二、查被告桃園慈文郵局業務佐，為依據法令從事公務之人員，
    其因職務上關係收取客戶所交之劃撥款項，並完成登帳手續
    ，則該筆款項自屬公有財物，被告變易持有為所有之意，予
    以侵占入己，且為防止帳面不平衡，向專員葉靜淑、經理王
    秀敏謊稱電腦資料鍵入錯誤，而為錯帳沖銷指令，將交易沖
    銷，核其所為，係犯貪污治罪條例第4 條第1 項第1 款之侵
    占公有財物罪、刑法第216 條、第213 條、第220 條第2 項
    之行使公務員登載不實罪嫌。起訴書雖認被告係涉犯貪污治
    罪條例第6 條第1 項第3 款之侵占非公用私有財物罪嫌、商
    業會計法第71條第4 款之故意遺漏會計事項不為紀錄，致使
    財務報表發生不實之結果罪嫌，惟被告於收受匯款人之劃撥
    存款後，均有先鍵入電腦登帳，則該劃撥款項在登帳後即屬
    公有財物，而非屬非公用私有財物，應該當於貪污治罪條例
    第4 條第1 項第1 款之侵占公有財物罪，另商業會計法第71
    條第4 款之構成要件必須行為人為商業負責人、經辦會計人
    員或依法受託代他人處理會計事務之人員，本件被告僅係負
    責儲匯櫃臺之承辦人，非為該法所規範之行為主體，故應無
    該條款之適用。公訴人起訴書就上開部分論以貪污治罪條例
    第6 條第1 項第3 款之侵占非公用私有財物罪、商業會計法
    第71條第4 款故意遺漏會計事項不為紀錄，致使財務報表發
    生不實之結果罪嫌，尚有未洽，然就違反貪污治罪條例第4
    條第1 項第1 款部分，因起訴之基本事實相同，爰依法變更
    起訴法條，就違反商業會計法部分業經蒞庭檢察官當庭更正
    之，併予敘明。被告於公務上所制作之文書登載不實之事項
    後，復持以行使，其公務上登載不實之低度行為，應為行使
    之高度行為所吸收，不另論罪。其先後多次侵占公有財物及
    行使業務上登載不實文書之犯行，均時間緊接，方法相同，
    觸犯構成要件相同之罪名，顯係基於概括犯意為之，為連續
    犯，均應依刑法第56條之規定論以一罪，並加重其刑（被告
    所犯侵占公有財物部分，其法定刑為無期徒刑部分依法不能
    加重）。被告連續行使明知為不實之事項而登載於公務上所
    作成之文書犯行，目的係為掩飾侵占公有財物之犯行，所犯
    行使公務上登載不實文書罪與侵占公有財物罪間，有方法目
    的之牽連犯關係，應從一較重之侵占公有財物罪處斷。被告
    犯罪後，於有偵查犯罪權之機關或人員發覺前，主動於94年
    5 月17日向法務部調查局桃園縣調查站自首，並表明接受裁
    判之意，犯罪所得財物已自動全數歸還，此有卷附法務部調
    查局桃園縣調查站94年5 月17日調查筆錄、中華郵政公司桃
    園郵局現金收入傳票可佐，爰依貪污治罪條例第8 條第1 項
    前段、刑法第66條但書之規定減輕其刑（得減輕至3 分之2
    ）。再者，被告自承因積欠酒店欠款及信用卡債務，乃一時
    失慮，始鋌而走險，惟事後已自動全數歸還，犯罪之情狀堪
    可憫恕，雖宣告法定最低本刑，猶嫌過重，爰依據刑法第59
    條之規定，遞減輕其刑。又被告有上開刑之加重減輕事由，
    依刑法第71條規定先加後減。爰審酌被告犯後主動自首並繳
    交全部不正利益，且於偵審中坦承犯行不諱，並深表悔悟之
    意，堪認其犯後態度良好，及其犯罪之動機、目的、手段、
    生活狀況、智識程度等一切情狀，量處如主文所示之刑及宣
    告褫奪公權2 年，以示懲儆。末查，被告前未曾受有期徒刑
    以上刑之宣告，有臺灣高等法院檢察署刑案紀錄簡覆表及臺
    灣高等法院被告全國前案記錄表可按，其一時失慮致罹刑章
    ，犯後坦承犯行不諱，深表悔悟，並歸還全部不法利益，經
    此教訓，當知警惕，信無再犯之虞，本院認所宣告之刑以暫
    不執行為適當，併諭知緩刑5 年之宣告，以策自新。
據上論斷，應依刑事訴訟法第299 條第1 項前段、第300 條，貪
污治罪條例第2 條前段、第4 條第1 項第1 款、第8 條第1 項前
段、第17條，刑法第11條前段、第56條、第216 條、第213 條、
第220 條第2 項、第55條、第37條第2 項、第59條、第74條第1
款，判決如主文。
本案經檢察官蔡孟利到庭執行職務。
中    華    民    國    95    年    3     月    21    日
                  刑事第一庭  審判長法  官  曾淑華
                                    法  官  黃梅淑
                                    法  官  朱美璘
以上正本證明與原本無異
如不服本判決書應於送達後10日內向本院提出上訴狀
                                    書記官  楊鳳滿
中    華    民    國    95    年    3     月    22    日
附錄法條：
貪污治罪條例第4條：
有下列行為之一者，處無期徒刑或十年以上有期徒刑，得併科新
台幣一億元以下罰金：
一  竊取或侵占公用或公有器材、財物者。
二  藉勢或藉端勒索、勒徵、強占或強募財物者。
三  建築或經辦公用工程或購辦公用器材、物品，浮報價額、數量
    、收取回扣或有其他舞弊情事者。
四  以公用運輸工具裝運違禁物品或漏稅物品者。
五  對於違背職務之行為，要求、期約或收受賄賂或其他不正利益
    者。
前項第一款至第四款之未遂犯罰之。
刑法第216條：
行使第二百十條至第二百十五條之文書者，依偽造、變造文書或
登載不實事項或使登載不實事項之規定處斷。
刑法第213條：
公務員明知為不實之事項，而登載於職務上所掌之公文書，足以
生損害於公眾或他人者，處一年以上七年以下有期徒刑。
中華民國刑法第220條
在紙上或物品上之文字、符號、圖畫、照像，依習慣或特約，足
以為表示其用意之證明者，關於本章及本章以外各罪，以文書論
。
錄音、錄影或電磁紀錄，藉機器或電腦之處理所顯示之聲音、影
像或符號，足以為表示其用意之證明者，亦同。
稱電磁紀錄，指以電子、磁性或其他無法以人之知覺直接認識之
方式所製成之紀錄，而供電腦處理之用者。
附表：
   ┌──┬──────┬────┬──────┬───────┐
   │編號│顧客臨櫃交易│顧客帳號│  戶    名  │劃撥即侵占金額│
   │    │及沖銷日期  │        │            │              │
   ├──┼──────┼────┼──────┼───────┤
   │ 1  │94年3月10 日│00000000│上海匯豐銀行│2萬1100 元    │
   ├──┼──────┼────┼──────┼───────┤
   │ 2  │94年3月10 日│00000000│台新銀行    │20萬3875 元   │
   ├──┼──────┼────┼──────┼───────┤
   │ 3  │94年3月11 日│00000000│統一超商公司│37萬5000 元   │
   ├──┼──────┼────┼──────┼───────┤
   │ 4  │94年3月14 日│00000000│統一超商公司│60萬7000 元   │
   ├──┼──────┼────┼──────┼───────┤
   │ 5  │94年3月16 日│00000000│統一超商公司│47萬4000 元   │
   ├──┼──────┼────┼──────┼───────┤
   │ 6  │94年3月16 日│00000000│萊爾富公司  │12萬4023 元   │
   ├──┼──────┼────┼──────┼───────┤
   │ 7  │94年3月18 日│00000000│統一超商公司│28萬8000 元   │
   ├──┼──────┼────┼──────┼───────┤
   │ 8  │94年3月18 日│00000000│統一超商公司│32萬7000 元   │
   ├──┼──────┼────┼──────┼───────┤
   │ 9  │94年3月21 日│00000000│萊爾富公司  │48萬8701 元   │
   ├──┼──────┼────┼──────┼───────┤
   │10  │94年3月21 日│00000000│萊爾富公司  │21萬6178 元   │
   ├──┼──────┼────┼──────┼───────┤
   │11  │94年3月23 日│00000000│萊爾富公司  │20萬5182 元   │
   ├──┼──────┼────┼──────┼───────┤
   │12  │94年3月23 日│00000000│統一超商公司│24萬元        │
   ├──┼──────┼────┼──────┼───────┤
   │13  │94年3月23 日│00000000│統一超商公司│26萬2000 元   │
   ├──┼──────┼────┼──────┼───────┤
   │14  │94年3月25 日│00000000│萊爾富公司  │33萬3651 元   │
   ├──┼──────┼────┼──────┼───────┤
   │15  │94年3月25 日│00000000│萊爾富公司  │28萬9009 元   │
   ├──┼──────┼────┼──────┼───────┤
   │16  │94年3月25 日│00000000│萊爾富公司  │25萬3592 元   │
   ├──┼──────┼────┼──────┼───────┤
   │17  │94年4月1日  │00000000│中國信託銀行│5萬894 元     │
   ├──┼──────┼────┼──────┼───────┤
   │18  │94年4月4日  │00000000│統一超商公司│68萬9000 元   │
   ├──┼──────┼────┼──────┼───────┤
   │19  │94年4月7日  │00000000│中國信託銀行│5萬元         │
   ├──┼──────┼────┼──────┼───────┤
   │20  │94年4月7日  │00000000│統一超商公司│41萬8000 元   │
   ├──┼──────┼────┼──────┼───────┤
   │21  │94年4月11 日│00000000│統一超商公司│75萬9000 元   │
   ├──┼──────┼────┼──────┼───────┤
   │22  │94年4月14 日│00000000│中國信託銀行│8萬1860 元    │
   ├──┼──────┼────┼──────┼───────┤
   │23  │94年4月18 日│00000000│中國信託銀行│14萬9800 元   │
   ├──┼──────┼────┼──────┼───────┤
   │24  │94年4月25 日│00000000│統一超商公司│29萬3000 元   │
   ├──┼──────┼────┼──────┼───────┤
   │25  │94年5月2日  │00000000│萊爾富公司  │32萬3616 元   │
   ├──┼──────┼────┼──────┼───────┤
   │26  │94年5月9日  │00000000│統一超商公司│82萬元        │
   ├──┼──────┼────┼──────┼───────┤
   │27  │94年5月10 日│00000000│萊爾富公司  │13萬2725 元   │
   └──┴──────┴────┴──────┴───────┘


司法院資訊處製作；財團法人民間司法改革基金會備份。
